【裁判字號】    91,上,817
【裁判日期】    920206
【裁判案由】    返還土地等
【裁判全文】
臺灣高等法院民事判決  九十一年度上字第八一七號
    上  訴  人        台北市政府
    法定代理人        馬英九
    訴訟代理人        莊乾城律師
    上  訴  人        甲○○（即祭祀公業周可安管理人）
    被上訴人          乙○○（即祭祀公業周可安管理人）
    右二人共同        賴德旺律師
    訴訟代理人        賴政律師
右當事人間返還土地等事件，上訴人對於中華民國九十一年七月二十三日臺灣臺北地
方法院九十一年度北訴字第一八號第一審判決提起上訴，本院判決如左：
    主      文
原判決關於命台北市政府給付超過新台幣陸拾萬零柒佰伍拾捌元部分，及該部分假執
行之宣告廢棄。
右廢棄部分，甲○○及乙○○在第一審之訴及其假執行之聲請均駁回。
台北市政府其餘上訴駁回。
甲○○上訴駁回。
第二審訴訟費用，關於台北市政府上訴部分，由台北市政府負擔百分之三十，餘由甲
○○、乙○○負擔。關於甲○○上訴部分，由甲○○負擔。
    事      實
甲、上訴人即被上訴人甲○○方面：
一、聲明：
  Ａ、上訴聲明：
    (一)原判決關於駁回上訴人其餘之訴及假執行之聲請部分廢棄。
    (二)被上訴人台北市政府應將坐落台北市○○區○○段二小段三三六地號土地上，
      如原判決附圖內標示「Ａ」部分返還上訴人。
    (三)被上訴人應自民國七十五年元月一日起至交還前項土地之日止，依其於臺北市
      古亭區○○段○○段三三九地號土地上經營停車場之收入扣除必要費用之餘額
      按每年百分之廿五計算之金額，再扣除原判決判命被上訴人給付之部分外，返
      還上訴人。
    (四)第二、三項聲明，上訴人願供擔保，請准宣告假執行。
  Ｂ、被上訴人甲○○、乙○○之答辯聲明：上訴駁回。
二、陳述：除與原判決記載相同者外，補稱略以：
    (一)被上訴人台北市政府業已自認其在台北市○○區○○段二小段三三九地號（以
      下簡稱三三九地號）土地設置之停車場，除經過祭祀公業周可安所有之同地段
      三三六地號土地外，並無其他通路可以進出。因此其於三三九地號土地設置停
      車場時，顯然有使用祭祀公業周可安土地作為其停車場進出之意思。則台北市
      政府設置該停車場時，即已將鄰近祭祀公業周可安之台北市○○區○○段二小
      段三三六地號（以下簡稱三三六地號）土地，置於其事實上之管領力之下，在
      法律上，台北市政府即應認為占有祭祀公業周可安之土地。
    (二)台北市停車管理處於原審法院詢問系爭停車場營收資料時，曾以北市停一字第
      ○九一三二一八三三○○號函報告系爭停車場營收資料。而在該函說明二內，
      台北市政府自認「南昌平面廣昌收費係由南昌街小組人員巡場兼收」，尤可顯
      示台北市政府經營系爭停車場時，其收費方式係由收費人員至停車場巡場收取
      ，故台北市政府對三三六地號土地有事實上之管領力。
    (三)占有他人土地所獲之利益，並非僅有設置停車場收費之利益，如台北市政府於
      八十年九月十六日之前，將現在作為停車場之土地作為其他用途使用，並非無
      法獲得其他利益，原判決僅以台北市政府八十年九月十六日起始開始收費，即
      率爾認定台北市政府自斯時起始有收益，其認定違背論理法則。
    (四)台北市政府上訴理由之一，係以其所有土地上之圍牆並非台北市政府興建，究
      係何人興建因年代久遠不可考，台北市政府不能逕自拆除。惟台北市政府非法
      占用系爭通道及應負返還不當得利之法律上義務，與其地上圍牆有無拆除並無
      任何關係，更無執此作為上訴之藉口。
    (五)台北市政府以系爭遭台北市政府強占使用之通道內側另編有兩戶門牌號碼，即
      主張該通道為既成巷道。惟編訂門牌既為台北市政府之職權，台北市政府為達
      其強占人民土地之目的，當然可能任意編列門牌，以利達成其目的。且門牌之
      編訂，與通道是否屬於既成巷道，並無直接關係。況台北市政府自認該編列之
      門牌屬於臨時性質（南昌路二段六之臨一號），不得僅以臨時編列之門牌，作
      為通道屬於既成巷道之證明。
    (六)台北市政府無法律上之原因占有、使用祭祀公業周可安所有之土地，獲有收取
      停車收費之利益，導致祭祀公業周可安受有喪失土地所有權能之損失，依據民
      法第一百七十九條之規定，自應負返還其不當得利之義務。本件並非請求相當
      於租金之損害，因此法院本應判命台北市政府自開始使用系爭土地作為停車場
      出入通道時起至返還時止，就其收益比例給付祭祀公業，方為適法。
乙、上訴人即被上訴人台北市政府方面：
一、聲明：
  Ａ、上訴聲明：
    (一)原判決不利於上訴人部分廢棄。
    (二)右廢棄部分，被上訴人在第一審之訴駁回。
  Ｂ、答辯聲明：上訴駁回。
二、陳述：除與原判決記載相同者外，補稱略以：
    (一)被上訴人甲○○、乙○○原審起訴請求之不當得利為「台北市政府經營停車場
      之收入扣除必要費用之餘額，按每年百分之二十五計算返還」，然上訴人台北
      市政府向停車之車主收取停車費乃是依據停車場法第二十五、三十一條規定收
      費，故上訴人經營停車場之收入為「有法律上之原因」而受利益，與民法第一
      百七十九條規定之要件不符，並無不當得利情事。
    (二)台北市政府在三三九地號土地上設置南昌廣場停車場，停車場之範圍並不包括
      三三六地號土地，故台北市政府並未占有三三六地號土地。台北市政府亦無「
      使用」、「通行」三三六地號如一審判決書附件一中Ａ所示部分土地（下稱系
      爭土地），「使用」、「通行」系爭土地者，為在南昌廣場停車場停車之車主
      ，並非台北市政府。台北市政府在原審已提出五年之時效抗辯，原判決竟判命
      台北市政府給付八十年十月起算至九十年底之不當得利，於法不合。
    (三)原審判決後，被上訴人甲○○、乙○○就在系爭土地設置活動型之圓柱障礙物
      阻止車輛進出停車場，台北市政府遂公告自九十一年八月三十一日零時起停止
      該停車場之收費管理，系爭土地上另有兩戶人家利用該通道出入。
      理      由
一、甲○○、乙○○起訴主張：台北市政府於三三九號土地經營收費停車場，為求車
    輛進出方便，未經祭祀公業周可安管理人甲○○、乙○○同意，以祭祀公業周可
    安所有相鄰之三三六號系爭土地做為停車場出入口，供車輛進出，爰本於所有權
    之法律關係，請求台北市政府返還無權占有之系爭土地及給付不當得利（本院按
    ：原判決命台北市政府給付甲○○、乙○○一百零七萬三千六百三十五元及自九
    十一年一月一日起至停止使用系爭土地之日止按月給付八千六百九十三元，駁回
    甲○○、乙○○其餘請求，甲○○對其敗訴部分提起上訴。）。
二、台北市政府則以：台北市政府於三三九地號土地上設置南昌廣場停車場，停車場
    之範圍並不包括系爭土地，故台北市政府並未「占有」系爭土地。台北市政府在
    原審已提出五年之時效抗辯，原判決竟判命台北市政府給付八十年十月起算至九
    十年底之不當得利，於法不合。原審判決後，甲○○、乙○○在系爭土地設置活
    動型之圓柱障礙物阻止車輛進出停車場，台北市政府遂公告自九十一年八月三十
    一日零時起停止該停車場之收費管理等語置辯（本院按：台北市政府對其敗訴部
    分亦提起上訴）。
三、兩造不爭執之事實：
    三三六號土地為甲○○、乙○○任管理人之祭祀公業周可安所有，三三九號土地
    為台北市政府所有，台北市政府在三三九地號土地自不詳日期起設置南昌廣場收
    費停車場，車輛進出須經過系爭土地之事實，業據甲○○、乙○○提出土地登記
    簿謄本、照片為證，並經原法院會同台北市古亭地政事務所人員勘測現場制有土
    地複丈成果圖附卷可稽，且為兩造所不爭執，堪信為真實。
四、兩造爭執點之論述：
    (一)關於甲○○、乙○○主張台北市政府無權占用系爭土地，請求台北市政府返還
      該部分土地部分：
      按請求返還所有物之訴，應以現在占有該物之人為被告，如非現在占有該物之
      人，即不得本於物上請求權對之請求返還所有物（最高法院二十九年上字第一
      ○六一號判例參照）。甲○○、乙○○二人起訴主張台北市政府占用系爭土地
      作為南昌廣場收費停車場之通道，惟台北市停車管理處業於九十一年八月三十
      日張貼公告自九十一年八月三十一日零時起停止該停車場之收費管理，有公告
      影本一紙附於本院卷第八八頁可考，上訴人甲○○對該公告未見爭執，堪信為
      真，姑不論在此之前，甲○○、乙○○請求台北市政府返還系爭土地是否有理
      ，台北市政府在本院言詞辯論終結前既未占有系爭土地，甲○○上訴請求台北
      市政府返還該部分土地，即有未合，甲○○此部分之上訴為無理由，應予駁回
      。
    (二)關於甲○○上訴請求台北市政府給付八十年以前之不當得利及台北市政府以時
      效抗辯部分：
      (1)台北市政府通行系爭土地對甲○○、乙○○而言屬不當得利：
        台北市政府設立之南昌廣場停車場在圍牆未拆除前以系爭土地為唯一通道之
        事實，有照片為證，且為台北市政府所自認，縱台北市政府主張對系爭土地
        有袋地通行權，依民法第七百八十七條第一項規定亦應支付償金，然台北市
        政府並未支付任何價金予系爭土地之所有人祭祀公業周可安，故管理人甲○
        ○、乙○○主張台北市政府無法律上之原因受利益致其受有損害，應返還利
        益，洵屬有據。所謂無法律上之原因係指台北市政府使用系爭土地之原因，
        非指台北市政府在停車場向停車車主收費之法源依據，台北市政府抗辯根據
        停車場法收費係有法律上之原因，顯有誤會。
      (2)本件之請求權時效為五年：
        甲○○主張台北市政府無法律上原因使用祭祀公業周可安所有之土地，作為
        經營停車場之進出通道，獲有停車收費之利益，致祭祀公業周可安受有喪失
        土地所有權能之損失，並非主張相當於租金之損害，故台北市政府以租金之
        五年時效抗辯，為無理由云云。按「依不當得利之法則請求返還不當得利，
        以無法律上之原因而受利益，致他人受有損害為其要件，故其得請求返還之
        範圍，應以對方所受之利益為度，非以請求人所受損害若干為準，無權占有
        他人土地，可能獲得相當於租金之利益為社會通常之觀念」（最高法院六十
        一年度台上字第一六九五號判例參照）。甲○○主張台北市政府無法律上之
        原因受利益致其受有損害，應返還其利益，其所受利益為使用本身，而依其
        性質不能返還時，揆諸前揭判例，核以「相當之租金」為其返還之價額。次
        按租金之請求權因五年間不行使而消滅，民法第一百二十六條定有明文。又
        凡無法律上之原因而得相當於租金之利益，致他人受損害時，如該他人之返
        還利益請求權，已逾租金短期消滅時效之期間，對於相當於已罹消滅時效之
        租金利益，即不得依不當得利之法則請求返還。（最高法院八十二年度台上
        字第三一一八號判決參照）台北市政府以租金之五年時效為抗辯，於法尚無
        不合。是甲○○所得請求之不當得利，應以起訴之日回溯五年至台北市政府
        不再使用系爭土地之日即九十一年八月三十日止。
      (3)再按城市地方房屋之租金，以不超過土地及其建築物申報總價年息百分之十
        為限，土地法第九十七條第一項定有明文；而土地法第九十七條規定之土地
        價額，係指法定地價而言，為土地法施行法第二十五條所明定，又土地法第
        一百四十八條規定，土地所有權人依土地法所申報之地價為法定地價；土地
        法第一百零五條復規定，同法第九十七條之規定，於租用基地建築房屋準用
        之，是建築基地（即土地）之租金，亦按土地申報地價年息百分之十為限。
        惟此年息百分之十為限，乃指租金之最高限額而言，非謂所有租金必須照申
        報價額年息百分之十計算之，尚須斟酌基地之位置，工商繁榮程度、使用人
        利用基地之經濟價值、所受利益，彼等關係及社會感情等情事以為決定（最
        高法院六十八年度台上字第三○七一號判例參照）。本院審酌台北市政府設
        立南昌廣場停車場之目的係為供鄰近居民停車之公益目的，祭祀公業周可安
        所有系爭土地兩側亦遭他人長期占用搭蓋建築物，有照片附卷可稽，祭祀公
        業周可安並未就系爭土地有所規劃等一切情狀，認以申報地價年息百分之七
        計算年損害金較為相當。系爭三三六地號土地起訴時之申報地價為每平方公
        尺八萬四千七百二十元（原審卷第十頁），南昌廣場停車場作為通道之使用
        面積經測量結果為十五平方公尺，甲○○得請求起訴前五年之不當得利為四
        十四萬四千七百八十元（84720×15×7％×5＝444780），而起訴後至停車
        場停止營業期間即自八十九年十一月二十九日起至九十一年八月三十日之不
        當得利，金額為十五萬五千九百七十八元（84 720×15×7％×1+84720×15
        ×7％×275/365≒155978），合計不當得利之金額為六十萬零七百五十八元
        （444780+155978＝600758）。
五、綜上所述，甲○○、乙○○本於祭祀公業周可安管理人之身分請求台北市政府給
    付不當得利六十萬零七百五十八元之部分，為有理由，應予准許。逾此所為請求
    ，為無理由，應予駁回。原審就超過上開應准許部分，為台北市政府敗訴之判決
    ，並為假執行之宣告，自有未洽。台北市政府上訴意旨就此部分指摘原判決不當
    ，求予廢棄改判，為有理由。至於上開應准許部分，原審判命台北市政府給付，
    並為假執行之宣告，核無違誤，台北市政府上訴意旨，就此部分，仍執陳詞，指
    摘原判決不當，求予廢棄，為無理由，應駁回其上訴。至於甲○○上訴，請求台
    北市政府返還系爭土地及再給付民國八十年以前之不當得利，為無理由，應予駁
    回。
六、本件事證已臻明確，兩造其餘攻擊防禦方法，經審酌後，或與本件無涉，或與判
    決結果不生影響，毋庸一一論列。
七、據上論結，本件台北市政府之上訴為一部有理由，一部無理由，甲○○之上訴為
    無理由，依民事訴訟法第四百五十條、第四百四十九條第一項、第七十九條但書
    、第七十八條，判決如主文。
中      華      民      國    九十二    年      二      月      六      日
                                  民事第九庭
                                      審判長法  官  吳  謙  仁
                                            法  官  游  婷  麟
                                            法  官  蘇  瑞  華
右正本係照原本作成。
台北市政府不得上訴。
甲○○如不服本判決，應於收受送達後二十日內向本院提出上訴書狀，其未表明上訴
理由者，應於提出上訴後二十日內向本院補提理由書狀（均須按他造當事人之人數附
繕本）上訴時應提出委任律師或具有律師資格之人之委任狀；委任有律師資格者，另
應附具律師及格證書及釋明委任人與受任人有民事訴訟法第四百六十六條之一第一項
但書或第二項（詳附註）所定關係之釋明文書影本。
中      華      民      國    九十二    年      二      月      八      日
                                            書記官  賴  以  真
附註：
民事訴訟法第四百六十六條之一（第一項、第二項）：
對於第二審判決上訴，上訴人應委任律師為訴訟代理人。但上訴人或其法定代理人具
有律師資格者，不在此限。
上訴人之配偶、三親等內之血親、二親等內之姻親，或上訴人為法人、中央或地方機
關時，其所屬專任人員具有律師資格並經法院認為適當者，亦得為第三審訴訟代理人
。


司法院資訊處製作；財團法人民間司法改革基金會備份。
